最高法院民事判決　　　　　　　　　　　　　　　八十六年度台上字第三八五六號
　　上　訴　人　臺灣省合作金庫
　　法定代理人　李文雄
　　訴訟代理人　邱晃泉律師
　　被 上訴 人　甲○○
　　　　　　　　呂丁癸
　　右　二　人
　　訴訟代理人　張迺良律師
　　被 上訴 人　洪金浩
　　　　　　　　張朝枝
　　　　　　　　李超倫
　　　　　　　　陳澄晴
　　　　　　　　陳逸成
　　　　　　　　林茂松
　　　　　　　　乙○○
　　　　　　　　陳居萬
　　　　　　　　秦敬仲
　　　　　　　　余壯勇
　　　　　　　　高崑王
　　　　　　　　林肇俊
　　　　　　　　吳永春
　　　　　　　　林全祥
　　　　　　　　林靜芳
　　　　　　　　林大鈞
　　　　　　　　林思宏
　　　　　　　　林映秀
　　　　　　　　林威志
　　　　　　　　林純羽
　　右　二　人
　　法定代理人　林西興
　　被 上訴 人　周曉光
　　　　　　　　周曉梅
　　　　　　　　詹景堯
　　　　　　　　詹博舜
　　　　　　　　詹雅婷
　　右　一　人
　　法定代理人　詹士賢
　　被 上訴 人　陳永霖
　　法定代理人　陳　蘭
右當事人間請求損害賠償事件，上訴人對於中華民國八十四年十一月十四日臺灣高等
法院第二審更審判決（八十二年度重上更(二)字第三一號），提起上訴，本院判決如左
：
    主  文
原判決關於駁回上訴人對被上訴人林茂松、乙○○、余壯勇、高崑王、林肇俊、吳永
春之上訴暨該訴訟費用部分廢棄，發回臺灣高等法院。
其他上訴駁回。
第三審訴訟費用，關於駁回其他上訴部分，由上訴人負擔。
    理  由
本件上訴人法定代理人更易為李文雄，業已依法承受訴訟；又被上訴人林映秀係民國
六十六年三月七日生，詹博舜係六十六年五月二十六日生，有戶籍謄本可按，均已成
年，合先明。
次查上訴人主張：訴外人陳文明所有坐落臺北縣萬里鄉○○里○○段瑪鍊港口小段二
一八號土地，於七十四年初，每坪價值僅新臺幣（以下同）二百元，總值不超過二百
七十九萬元，詎訴外人張健志、詹菊枝、唐理當竟以該土地設定第九至十一順位抵押
權，依序向前保證責任臺北市第十信用合作社（以下稱十信）借款六百萬元、六百萬
元及二百萬元。被上訴人林肇俊係十信長春分社代經理，林茂松為該分社襄理，吳永
春為該分社放款課長，均未正確評估系爭土地之擔保價值，而超高鑑價為六千八百四
十四萬五千四百二十六元。被上訴人乙○○為十信總經理，余壯勇為授信部經理，高
崑王為授信部襄理，對於分社審查申請貸款作業有無違誤，應予監督，竟對本件超貸
情事，視若無睹。乙○○並與被上訴人陳居萬、李超倫、陳澄晴同為十信放款審核委
員會委員，亦未盡審核能事，於七十四年一月七日審核通過本件超額貸款。乙○○、
陳居萬、李超倫、陳澄晴並與被上訴人甲○○、張朝枝及被上訴人陳永霖之被繼承人
陳士元為十信理事，就本件超貸案件亦未盡其理事應執行之職務。被上訴人林全祥、
林靜芳、林大鈞、林思宏、林映秀、林威志、林純羽、周曉光、周曉梅、詹景堯、詹
博舜、詹雅婷之被繼承人林炎火為十信監事主席，並為放款審核委員會之列席人員；
被上訴人呂丁癸、秦敬仲、洪金浩、陳逸成為十信監事，亦未能察覺本件違法超貸情
事，盡其監查職責，因而致十信受損害。依民法第一百八十四條、第一百八十五條，
合作社法第三十四條、第三十九條第一項第二款，金融主管機關受託統一管理信用合
作社暫行辦法第九條第三項，十信章程第三十六條規定，應連帶負損害賠償責任等情
，求為命被上訴人連帶給付一千四百萬元，並加給法定遲延利息之判決。
被上訴人則以：系爭放款並非虛偽，十信對各該債務人享有債權，並未受有損害，且
未向借款人、保證人訴追執行，亦不能確定損害範圍，自不得請求伊等賠償。退而言
之，縱有損害發生，上訴人亦與有過失。又甲○○、張朝枝、陳士元係理事，十信未
將有關申請放款資料送請理事會審核，伊等並非放款審核委員會委員，不負審核放款
職務；各參與放款審核委員會者，就送審之不實資料，無從發現有高估情事；洪金浩
、呂丁癸係無給職，僅得令就重大過失負其責任，均難令負賠償之責等語，資為抗辯
。
原審審理結果，以：十信於七十五年一月十五日召開臨時社員代表大會所為之決議為
合法有效，上訴人與十信間基於該次社員代表大會決議，與該大會選出之代表訂立概
括承受十信資產負債契約，並依法公告，應生概括承受之效力。上訴人依據概括承受
契約，對十信之債務人行使債權，並無不合。其提起本件訴訟主張之事實，雖提出擔
保放款申請書、信用調查表、擔保放款借據、員工保證書、地價證明書、土地登記簿
謄本、不動產抵押權設定申請書、放款審核委員會會議紀錄等件為證，被上訴人對各
該文書之真正亦無爭執，並自承擔任各該職務無訛。惟損害賠償以填補被害人所受損
害為目的，倘若尚不能確定損害業已發生，則無請求賠償之餘地。訴外人張健志、詹
菊枝、唐理當以系爭土地，超額設定第九至第十一順位抵押權，向十信貸款，張健志
、詹菊枝各貸款六百萬元，唐理當借款二百萬元，各該借款均已由十信轉入各該貸款
人帳戶內，有轉帳收入傳票可稽，上訴人亦自陳：本於該貸款契約及設定之抵押權，
據以實行抵押權追償，經以一千五百萬元拍定抵押物，拍賣所得僅由第一、二、三順
位抵押權受償，系爭借貸分文未得等語在卷，自應認各該借款為真正。詹菊枝否認借
款云云，乃為脫免債權人追償之卸責之詞。上訴人據其證詞，主張各該借款係冒名借
貸云云，尚無可採。系爭貸款所設定者為第九至第十一順位抵押權，抵押物超額估價
，估定價額較實際價值為高，固使系爭貸款有難以收回之虞，惟上訴人於實行抵押權
外，迄未對各該債務人或其保證人為起訴追償，即不能認為上訴人就一千四百萬元之
貸款損害已發生。揆諸上揭說明，上訴人遽為本件請求，即無從准許。且系爭貸款係
七十四年一月七日放貸，有十信轉帳收入傳票可按，而被上訴人乙○○、陳居萬、甲
○○、張朝枝、李超倫、陳澄晴、陳士元等人係於放貸完畢之同年月二十八日始出席
十信七十四年度第一次理事會，有會議紀錄可稽。系爭貸款之審核放貸縱使致十信受
有損害，亦於該次理事會召開前即已發生。此項損害之發生，與理事是否盡其職責，
並無因果關係。上訴人雖又主張：中央銀行對十信不正常超估貸款情事，先後於七十
年一月十七日、同年十月二十七日、七十二年九月九日、七十三年五月三十一日發函
糾正，理事無所作為，長久疏懈審核職責，違反作為義務，乃致本件非法貸款發生云
云。惟上開函件均僅通知十信，並未知會為理事之被上訴人，尚難推認各被上訴人知
有違法超額貸款情事。上訴人所提出之新聞報導，又僅指摘十信放款過於集中，不能
推認被上訴人得由各該新聞報導得知十信有違法高估超貸情事，亦難採為有利上訴人
之證明。上訴人主張被上訴人身為理事，未盡善良管理人之注意義務，應負賠償責任
云云，自無可取。何況，金融最高主管機關之財政部自七十二年五月間即核定十信業
務經營輔導方案，由臺北市政府財政局會同上訴人派員組成專案小組，進駐十信，行
事前與事後檢查，為行政與業務監督，駐社人員並列席十信放款審核委員會會議，以
瞭解其放款案件之核定情形，並對於該會通過之放款案件，逐件實施覆審。上訴人之
駐社人員林啟川於七十四年一月二十八日提出之工作報告，適在本件貸款之後，並未
提及本件貸款有何冒用人頭或高估擔保品，超值貸款情事。是被上訴人抗辯：伊無上
開駐社人員之專業知識，不能於審核時辨識其情等語，即非虛妄。被上訴人之不作為
尚難認與系爭超貸之造成有相當因果關係。又合作社法第三十四條及金融主管機關受
託統一管理信用合作社暫行辦法第九條之規定，旨在保護合作社免因理事積極作為而
受損害，並非在保護合作社免受理事消極不作為致生之損害。上訴人援引各該法條而
為主張，亦無可採。從而，上訴人請求被上訴人連帶賠償一千四百萬元及加付法定遲
延利息，即無由准許，為其心證之所由得。因而維持第一審所為上訴人敗訴判決，駁
回其上訴。
關於廢棄部分（即原判決駁回上訴人對林茂松、乙○○、余壯勇、高崑王、林肇俊、
吳永春之上訴部分）：
查上開被上訴人係直接參與系爭抵押品之核估工作者，其非法高估抵押物價值，雖使
系爭貸款有難以受償之虞，但上訴人於實行抵押權外，迄未對系爭貸款之債務人或其
保證人為起訴追償，不能認其損害業已確定發生，為原審認定上訴人對上開被上訴人
之請求不能准許之理由。惟上訴人一再陳稱：系爭貸款之債務人及保證人，或為低收
入者，或為無業者，均屬升斗小民，查無財產可資取償等語（見原審重上更(一)字一卷
一一八頁正面、一二二頁反面、一六五頁正面及三卷九三頁反面）。倘上開陳述屬實
，縱令上訴人未對借款債務人及保證人訴追執行，亦不得謂系爭貸款不能受償之損害
未確定發生。原審未說明上訴人上開陳述不能採取之理由，即為不利上訴人之認斷，
其判決理由尚嫌不備。上訴論旨，指摘原判決此部分不當，求予廢棄，非無理由。
關於駁回上訴部分：
查系爭貸款高估抵押品情事，單純依書面審核，雖專業如輔導十信專案小組駐社人員
林啟川，為逐件審核，亦未察覺，為原審確定之事實。其餘被上訴人或為理事，或為
監事，未參與放款審核委員會者，無從察覺系爭貸款之不法，固無論矣，就令參與放
款審核委員會，為書面之審查，未發覺系爭貸款之不法，亦難苛責為疏忽職責。原審
因此認定各該被上訴人之不作為與系爭貸款無法受償之損害，無相當因果關係存在，
本此理由，將第一審所為上訴人對各該被上訴人敗訴之判決，判予維持，於法尚無違
誤。上訴論旨，對原審取捨證據、認定事實之職權行使，指摘為不當，聲明廢棄該部
分原判決，不能認為有理由。
據上論結，本件上訴一部為有理由，一部為無理由。依民事訴訟法第四百七十七條第
一項、第四百七十八條第一項、第四百八十一條、第四百四十九條第一項、第七十八
條，判決如主文。
中      華      民      國    八十六    年     十二     月    三十一    日
                              最高法院民事第五庭
                                  審判長法官  吳  啟  賓
                                        法官  洪  根  樹
                                        法官  謝  正  勝
                                        法官  劉  福  來
                                        法官  黃  熙  嫣
      右正本證明與原本無異
                                              書  記  官
中      華      民      國    八十七    年      一      月     十八     日
